臺灣臺南地方法院民事判決
110年度簡上字第212號
上  訴  人  張人國  

訴訟代理人  張文嘉律師
被 上 訴人  張曾玉舜
上列當事人間請求確認本票債權不存在事件，上訴人對於本院臺
南簡易庭民國110年9月16日所為第一審判決（110年度南簡字第8
60號）提起上訴，本院於民國111年3月8日言詞辯論終結，判決
如下：
    主      文
上訴駁回。
第二審訴訟費用由上訴人負擔。 
    事實及理由
壹、程序方面：
    按確認法律關係之訴，非原告有即受確認判決之法律上利益
    者，不得提起之，民事訴訟法第247條第1項前段定有明文。
    所謂即受確認判決之法律上利益，係指法律關係之存否不明
    確，原告主觀上認其在法律上之地位有不安之狀態存在，且
    此種不安之狀態，能以確認判決將之除去者而言（最高法院
    52年台上字第1240號判決意旨參照）。查本件被上訴人執有
    上訴人與訴外人蔡義成共同簽發發票日民國108年1月2日、
    到期日108年4月2日、票號CH298482號、票面金額新臺幣（
    下同）300萬元之本票乙紙（下稱系爭本票），並經本院以1
    10年度司票字第1366號裁定准予對上訴人及蔡義成強制執行
    （下稱系爭裁定）等情，業據本院調取上開案卷核閱屬實。
    系爭本票既由被上訴人持有並主張權利，而上訴人否認系爭
    本票債權之存在，則系爭本票債權是否存在，即足影響上訴
    人之法律上地位，且此不安之狀態，得以確認判決將之除去
    ，是上訴人請求確認系爭本票債權不存在，即有確認利益，
    合先敘明。
貳、實體方面：
一、上訴人主張：
　㈠蔡義成為瑞發實業有限公司（下稱瑞發公司）實際負責人，
    因瑞發公司有資金需求，蔡義成經由上訴人介紹，於107年8
    月16日前向被上訴人借款350萬元，並應被上訴人要求，二
    人共同簽發發票日107年8月16日、到期日107年9月14日、票
    號CH298481號、票面金額350萬元之本票乙紙（下稱350萬元
    本票）以為擔保。惟蔡義成至108年1月2日僅還款50萬元，
    尚欠被上訴人300萬元（下稱蔡義成借款債務），上訴人與
    蔡義成遂依被上訴人要求，再次共同簽發系爭本票交付被上
    訴人。嗣因蔡義成至108年4月2日仍無法清償借款，被上訴
    人於108年4月16日與蔡義成及其胞妹蔡蕎伊進行債務協商後
    ，要求蔡義成兄妹共同簽發另紙發票日108年4月16日、到期
    日108年8月2日、票面面額300萬元、票號CH298486之本票乙
    紙（下稱另紙本票），並與蔡義成簽訂債務償還協議書，由
    蔡蕎伊於該協議書上之保證人欄位簽名（下稱系爭協議書）
    。
　㈡系爭本票與另紙本票之原因債權均為擔保蔡義成借款債務，
    二者不能並存，被上訴人收受另紙本票後，即屬債之更改，
    系爭本票即告失效。況108年4月16日簽訂系爭協議書時，蔡
    義成、蔡蕎伊及被上訴人均在場，被上訴人若有要繼續讓上
    訴人擔保蔡義成借款債務，不應只有讓蔡義成兄妹共同簽發
    另紙本票；且由系爭協議書僅約定蔡義成未依約定清償時，
    被上訴人得行使另紙本票權利，而未約定被上訴人得行使系
    爭本票之權利，可看出當時兩造真意係要以另紙本票取代已
    屆期之系爭本票，系爭本票債權已因被取代而告消滅。被上
    訴人仍持之對上訴人主張權利，即非適法。原判決駁回上訴
    人所為請求確認系爭本票債權不存在之訴訟，顯有未洽。並
    聲明：⒈原判決廢棄。⒉確認被上訴人所持有系爭本票，對上
    訴人之債權不存在。
二、被上訴人則以：上訴人為被上訴人公司長期配合之會計事務
    所經理，被上訴人係因上訴人介紹及擔保，才會借款予蔡義
    成。上訴人既自承系爭本票為其與蔡義成共同簽發，用以擔
    保蔡義成借款債務，則於蔡義成清償完畢前，上訴人之擔保
    責任並未消滅，另紙本票只是增加蔡蕎伊為擔保人，被上訴
    人並未免除上訴人之擔保責任。且上訴人任職於會計事務所
    ，對於借款憑證等物件應相當知悉，如上訴人所稱系爭債務
    與其無關為真，上訴人理應會將系爭本票取回，但系爭本票
    一直由被上訴人持有，並未返還予上訴人，可見上訴人之主
    張不合理。至系爭協議書則為上訴人與蔡義成單方面提出，
    非被上訴人所要求及擬定，亦無被上訴人之簽章，不足以證
    明被上訴人有同意免除上訴人就蔡義成借款債務之擔保責任
    及系爭本票票據責任，原判決於法並無違誤等語，資為抗辯
    。並聲明：上訴駁回。
三、兩造不爭執之事項為（本院卷第109頁）：
　㈠蔡義成為瑞發公司實際負責人，蔡義成因瑞發公司有資金需
    求，經由上訴人介紹於107年8月16日前向被上訴人借款350 
    萬元，被上訴人為確保債權獲清償，要求上訴人與蔡義成共
    同簽發350萬元本票乙紙。
　㈡蔡義成向被上訴人借款350萬元後，至108年1月2日僅還款50
    萬元，尚欠被上訴人300萬元，上訴人與蔡義成遂依被上訴
    人要求，於108年1月2日共同簽發系爭本票乙紙交付被上訴
    人。被上訴人持系爭本票向本院聲請本票裁定強制執行，經
    本院以110年度司票字第1366號裁定准予對上訴人、蔡義成
    強制執行。
　㈢蔡義成與蔡蕎伊另於108年4月16日共同簽發另紙本票乙紙交
    付被上訴人，蔡蕎伊同日並在系爭協議書保證人欄位上簽名
    ，以擔保蔡義成借款債務。　
四、得心證之理由：
　　上訴人請求確認系爭本票債權不存在，有無理由？
　㈠按票據乃文義證券及無因證券，票據上之權利義務悉依票上
    所載文義定之，與其基礎之原因關係各自獨立，票據上權利
    之行使不以其原因關係存在為前提。執票人行使票據上權利
    ，就其基礎之原因關係確係有效存在不負舉證責任。倘票據
    債務人以自己與執票人間所存抗辯事由對抗執票人，依票據
    法第13條規定觀之，固非法所不許，惟應先由票據債務人就
    該抗辯事由負主張及舉證之責（最高法院107年度台簡上字
    第27號判決意旨參照）。上訴人主張其就系爭本票所負債務
    ，業經另紙本票取代而告消滅，屬債之更改，故系爭本票債
    權不存在乙節，既為被上訴人所否認，並以前詞置辯，揆諸
    前揭說明，應由上訴人就其主張系爭本票因債之更改而消滅
    之抗辯事由負舉證責任，合先敘明。
　㈡次按當事人為清償舊債務而成立之新債務，究為舊債務消滅
    之債之更改，或舊債務不消滅之新債清償，端視雙方有無消
    滅舊債務之意思而定。凡無舊債務消滅之合意者，若新債務
    不履行時，其舊債務仍不消滅，此係民法第320條本文規定
    新債清償之情形；倘另有消滅舊債務之意思表示，即屬同條
    除外規定債之更改之情形，不容混淆。是所謂借新還舊，於
    雙方無消滅舊債務之合意時，仍為新債清償，舊債務不因清
    償期、利息等非關債之要素之變更而當然消滅（最高法院99
    年度台上字第1583號民事判決意旨參照）。上訴人固主張系
    爭本票為另紙本票所取代而告消滅，屬債之更改等語，並提
    出另紙本票及系爭協議書為證，然查：
　⒈核另紙本票僅記載蔡義成與蔡蕎伊為發票人，發票日108年4
    月16日、到期日108年8月2日、面額300萬元、票號CH298486
    等文字，並未有以另紙本票取代系爭本票之相關記載，自難
    單憑另紙本票之存在，即認系爭本票已因被另紙本票所取代
    而告消滅。
　⒉且觀諸系爭協議書，上載立書人為蔡義成，保證人為蔡蕎伊
    ，內容為蔡義成於108年1月2日向被上訴人借款300萬元，並
    開立系爭本票及借據，嗣因未能如期清償，願先繳息4個月
    ，及提供連帶保證人，房屋部分已委由仲介販售或向銀行貸
    款，處置後會優先償還被上訴人。如有未清償，視同全部違
    約，蔡義成並開立另紙本票以為擔保，被上訴人於蔡義成未
    依約定清償時得行使該本票權利等文字（原審卷第29頁），
    其中並無任何文字提及系爭本票之存廢，系爭協議書上立書
    人之欄位亦無被上訴人之簽章，自難僅以蔡義成與蔡蕎伊簽
    立系爭協議書之行為，遽認被上訴人有免除上訴人系爭本票
    債務之意思，或系爭本票已為另紙本票所取代而告消滅之法
    律效果。
　⒊再依上訴人於本院審理中所稱：108年4月16日蔡義成與蔡蕎
    伊至被上訴人處協商債務，簽發另紙本票及系爭協議書時，
    上訴人並未到場，故未取回系爭本票等語（本院卷第108頁
    ），可知上訴人並未參與108年4月16日之債務協商，亦未取
    回系爭本票。揆諸前揭關於債之更改之法文意旨，債之更改
    係指雙方有消滅舊債務之合意，如無該合意，舊債務並不會
    因清償期、利息等非關債之要素之變更而當然消滅。本件上
    訴人既未於108年4月16日債務協商當日到場，自不可能與被
    上訴人達成消滅舊債務之合意，上訴人復未提出其他證據證
    明其有以其他方式與上訴人達成債之更改之合意。況且，果
    兩造間確有債之更改之合意，上訴人理應會要求被上訴人返
    還系爭本票，而不可能任由被上訴人繼續持有系爭本票，他
    日可能受被上訴人或其他因受讓而持有系爭本票之第三人，
    向法院聲請本票裁定強制執行之風險，是上訴人主張實難憑
    採。　
五、綜上所述，上訴人既未能證明其與被上訴人達成債之更改之
    合意，尚難僅憑蔡義成兄妹簽立另紙本票及系爭協議書，即
    認上訴人就系爭本票之債務已經被上訴人同意免除或更改而
    不存在。上訴人訴請確認被上訴人就系爭本票之本票債權不
    存在，為無理由，應予駁回。原審為上訴人敗訴之判決，並
    無不合。上訴意旨仍執陳詞指摘原判決不當，求予廢棄改判
    ，為無理由，爰駁回其上訴。
六、本件為判決基礎之事證已臻明確，兩造其餘之攻擊防禦方法
    及訴訟資料，經本院斟酌後，認均與判決結果不生影響，爰
    不一一論駁，併此敘明。
七、訴訟費用負擔之依據：民事訴訟法第78條。
中　　華　　民　　國　　111 　年　　3 　　月　　22　　日
                    民事第四庭  審判長法  官  張家瑛
　　　　　　　　　
　　　　　　　　　                    法  官  羅郁棣
　　　　　　　　　
　　　　　　　　　                    法  官  陳䊹伊
以上正本係照原本作成。
如不服本判決，僅得於收受本判決正本送達後20日內，以適用法
規顯有錯誤為理由時，向本院提出上訴狀（須按他造當事人之人
數繕本），經本院許可後方得上訴至最高法院。上訴時提出委任
律師或具有律師資格之人之委任狀；委任有律師資格者，另應附
具律師資格證書及釋明委任人與受任人有民事訴訟法第466條之1
第1項但書或第2項所定關係之釋明文書影本。若委任律師提起上
訴者，應一併繳納上訴裁判費，否則本院得不命補正逕行駁回上
訴。
中　　華　　民　　國　　111 　年　　3 　　月　　23　　日
                                      書記官  王美韻